臺灣新北地方法院民事判決
110年度重訴字第548號
原      告  林大為  
            謝美櫻  
共      同
訴訟代理人  蔡鈞傑律師
被      告  勝興開發建設股份有限公司

法定代理人  廉瑞珍  
訴訟代理人  顏光嵐律師
複代理人    林達傑律師
上列當事人間請求返還不當得利事件，經本院於民國111年1月12
日言詞辯論終結，判決如下：
    主  文
被告應給付原告新台幣伍佰肆拾捌萬元，及自民國一百一十年十
一月三日起至清償日止，按年息百分之五計算之利息。
原告其餘之訴駁回。
訴訟費用由原告負擔十分之一，被告負擔十分之九。
本判決第一項於原告以新台幣壹佰捌拾貳萬陸仟元供擔保後，得
假執行，但被告如以新台幣伍佰肆拾捌萬元供擔保後，得免為假
執行。
原告其餘假執行之聲請駁回。
    事實及理由
一、原告主張：
  ㈠原告於民國(下同)103 年8 月30日與被告勝興開發建設股份
    有限公司（下稱勝興公司）簽訂合建契約書，原告提供名下
    所有座落於新北市○○區○○段000○000地號土地、面積157.50
    平方公尺，與同段1280建號即門牌號碼新北市○○區○○路000
    號建物，及與其他人共有坐落同段745、746、749、750、75
    1、752、753、753-1地號等土地，由被告負責出資、規劃設
    計及施作工程，雙方共同合作興建房屋(下稱系爭合建案)。
    然就系爭合建案被告給予原告之應分配房屋，包括：(1)新
    北市○○區○○路000號9樓、(2)新北市○○區○○路000號9樓、(3)
    新北市○○區○○路000號9樓、(4)新北市○○區○○路000號9樓，
    面積短少達12.4坪(計算式：249.11坪-236.71坪=12.4坪)，
    故於104 年5 月30日原告與被告公司前負責人徐彬董事長、
    協理曾長光及該建案之營造商楊廷楨等人，在新北市○○區○○
    路000 號2 樓會議室，就上開合建契約書所訂合建分屋及原
    告欲另外增購房屋事宜進行洽商，會議記錄內容第一點即記
    明：「爭議分配之249.11坪，及實際分配1 樓C戶加2樓C 戶
    及九樓整層之面積236.86坪(實際上僅分配236.71坪)（除9 
    樓C戶〉及3 樓C戶)之坪數及價值分配原則之討論說明。」，
    雙方並協議約定新債舊償即第2點記載：「雙方協議另增購
    之9樓C戶以每坪49.3萬打九折計算(目前以3樓C戶18.68坪計
    )，但實際於使照核准後測量成果圖之實際面積為基準，扣
    除6坪後再以多退少補，付款於使照核准後15日辦理」、第3
    點記載：「林大為及謝美櫻需於下週(104年6月6日前)說明
    配合分屋確認辦理....」、第4點記載：「分屋確認找補方
    式為：房屋部分為1樓C戶加2樓C戶及九樓ABCE區及車位2號
    、6號、14號、20號找補金額為新台幣（下同）107萬打九折
    為96萬元（林家應補建方金額），且同前項時間辦理完成」
    等語。
  ㈡雙方雖就被告應負短缺給付坪數之債務約定新債約定，然而
    被告卻片面於108年11月29日為事後解除，此並經另案三審
    認定定讞，故雙方兩造於系爭會議關於合建分屋及增購系爭
    房地找補方式之約定，就原有合建契約履行所生被告應負債
    務即少付12.4坪(計算式：249.11坪-236.71坪=12.4坪)部分
    ，既已約定另就9 樓C戶約定買賣總價，則被告又嗣後片面
    解約，則雙方權義關係當應回歸至原有法律狀態無疑。故
　　原有合建契約履行所生被告應負債務即少付12.4坪(計算式
    ：249.11坪-236.71坪=12.4坪)部分，每坪50萬元計付，總
    共應返還利益為620萬元(計算式：12.4坪乘以每坪50萬元=6
    20萬元)。為此，依民法第179條、第226條第2項規定提起本
    件訴訟。
  ㈢併聲明：1.被告應給付原告620萬元及自起訴狀繕本送達翌日
    起至清償日止按週年利率百分之五計算之利息。2.願供擔保
    請准宣告假執行。 
二、被告辯稱：　　
  ㈠兩造除曾於104年5月30日會議記錄就系爭9樓C戶之買賣事宜
    進行約定外，另曾於104年6月3日經兩造精算後簽署「房屋
    及車位分配確認書」確認合建找補事宜，兩者根本全然無關
    。有關9樓C戶買賣部分之約定，業經另案判決確認已因被告
    合法解除而失效，然兩者之法律關係既屬分別獨立，自不存
    有原告所主張應予回歸原有法律狀態之疑義。
  ㈡原告等所援引之104年5月30日會議紀錄第2點所以載稱：「雙
    方協議另增購之9樓C戶以每坪49.3萬打九折計算（目前以3
    樓C戶18.68坪計），但實際於使照核准後測量成果圖之實際
    面積扣除6坪後，再以多退少補，付款於使照核准後15日辦
    理。」等語，實係因為當時雙方尚未就原告等依約應受分配
    坪數與實際分配坪數差額，進行最後之會算及找補，因而雙
    方於進行初步協議之際，方才會將預估差額坪數中之6坪，
    用以折抵原告等所欲增購之9樓C戶價款，同時附帶約定「付
    款於使照核准後15日辦理」。
  ㈢對照稍後兩造於104年6月3日簽署之「房屋及車位分配確認書
    」第二項：「（一）地上層部分：甲方（按指原告）分得房
    屋明細如下：…」（一C、二C、三C、及九ABDEFG共九戶），
    明細表下方接續載稱：「…依合約甲方應分得249.11坪，其
    餘房屋面積歸乙方（按指被告）所有，甲方共選配房屋面積
    為236.38坪，故甲方應補貼乙方新台幣玖拾陸萬元整之房屋
    找補差價款…。」明顯可見雙方於104年5月30日商議時，連
    同早已確定應納入分配之3樓C戶坪數及價值均仍予以除外，
    不但記載之找補坪數與最後確認結果不同，且確認書中亦多
    出原本尚未計算出之找補差價款。因此，雙方既已於最後簽
    署確認書時，就房屋找補差價予以精算，復未再就該增購房
    屋價款另為約定或保留，最後甚至應由原告等找補被告96萬
    元。
  ㈣再者，依據「房屋及車位分配確認書」第3條約定：「本確認
    書一經簽認即生效力，立書人應依據本書約定辦理。」亦足
    見除非嗣後又經雙方另以其他書面為不同之約定，否則，有
    關本合建案所涉之房屋分配、增購等相關事宜，自應依照雙
    方於104年6月3日最後簽署之上開確認書辦理，並認上開用
    以折抵買賣價金之6坪差額土地，已經雙方結算清楚，是原
    告等自不得再於嗣後主張又有何等應由被告貼補之款項。
　㈤併聲明：1.原告之訴及假執行之聲請均駁回。2.如受不利判
    決，願供擔保免為假執行。
三、雙方不爭執之事實：
　㈠雙方曾於103年8月30日簽訂原證1之合建契約書。
  ㈡雙方曾於104年5月30日簽署原證4之會議記錄。
　㈢雙方曾於104年6月3日簽署被證1之「房屋及車位分配確認書
    」。
  ㈣原告等就有關9樓C戶訴請撤銷信託契約等事件之前案訴訟，
    業經本院108年度訴字第1435號判決、臺灣高等法院109 年
    度上字第128號判決及最高法院110年度台上字第884號裁定
    認定被告合法解除買賣契約而勝訴確定。
四、本件爭執點及本院判斷如下：
  ㈠就雙方先後簽訂三份書面契約的法律關係而言：
  1.查原、被告依103 年8 月30日合建契約書履約後，發現被告
    提供房屋移轉產生面積短少約12.25坪之情形，故雙方於104
     年5 月30日在原告父親林明志、勝興公司前負責人徐彬董
    事長、協理曾長光及該建案之營造商楊廷楨、當地里長等人
    在場下，在新北市○○區○○路000 號2 樓會議室，共同就上開
    情形研擬合建分屋事宜，會中結論以原告另外增購房屋事宜
    以彌補被告短缺給付房屋坪數做為找補，故雙方不爭執之會
    議記錄內容第一點即記明：「爭議分配之249.11坪，及實際
    分配1 樓C戶加2樓C 戶及九樓整層之面積236.86坪（除9 樓
    C戶及3 樓C戶)之坪數及價值分配原則之討論說明。另補林
    家壹拾萬元整之差額」，第2點記載：「雙方協議另增購之9
    樓C戶以每坪49.3萬打九折計算(目前以3樓C戶18.68坪計)，
    但實際於使照核准後測量成果圖之實際面積為基準，扣除6
    坪後再以多退少補，付款於使照核准後15日辦理」、第3點
    記載：「林大為及謝美櫻需於下週(104年6月6日前)說明配
    合分屋確認辦理....」、第4點記載：「分屋確認找補方式
    為：房屋部分為1樓C戶加2樓C戶及九樓ABCE區及車位2號、6
    號、14號、20號找補金額為107萬打九折為96萬元（林家應
    補建方金額），且同前項時間辦理完成」等語，可知雙方於
    104年5月30日就合建分屋找補方式及增購系爭房地事宜協商
    後成立契約，原告就系爭合建案應分配之房屋面積短少部分
    ，由被告以扣抵系爭房地6坪買賣價款及現金補貼10萬元之
    方式找補，系爭9樓C戶房地買賣價款按每坪44萬3700元(49
    萬3000元X0.9=44萬3700元)計算，另原告就車位部分應補貼
    被告之金額原為107萬元，經雙方協議結果打9折即以96萬元
    計算。
　2.雙方之後依系爭會議記錄第3點完成確認原告就系爭合建案
    分得之房屋及車位明細、面積及找補金額，依雙方於104年6
    月3日簽訂之系爭分配確認書，開宗明義即記載：「緣自甲
    、乙雙方所簽立之合建契約書....今雙方為完成地上層房屋
    及地下層停車位之權利分配事宜，經雙方同意其分配位置如
    下。恐口無憑特立此書為據」、第2條約定：「㈠地上層部分
    ：....依合約甲方應分得249.11坪，其餘房屋面積歸乙方所
    有，甲方共選配房屋面積為236.38坪，故甲方應補貼乙方新
    台幣玖拾陸萬元整之房屋找補差價款....。㈡地下層部分：
    甲方分得車位4位。其餘歸乙方所有....」。而系爭會議與
    系爭分配確認書簽立日期僅相隔4日，雙方於該4日期間未曾
    協商變更系爭會議記錄之約定，足見雙方簽立系爭分配確認
    書並未變更有關9樓C戶房地買賣之約定（即原告增購9樓C戶
    ，以每坪49.3萬打九折計算，但實際於使照核准後測量成果
    圖之實際面積為基準，扣除6坪後再以多退少補）。
　3.以上事實，同為前案即臺灣高等法院109年度上字第128號判
    決審理之爭執事實（見本院卷第66-70頁），而被告於前案
    已為與本案相同之主張（即主張雙方初步協商合建分屋之找
    補面積差額為6坪，方於系爭會議約定用以折抵原告增購之
    系爭房地買賣價款，惟雙方於104年6月3日完成結算及分配
    ，並簽訂「房屋及車位分配確認書」，載明最終結算結果係
    原告應補貼被告96萬元，則雙方於系爭會議就系爭房地買賣
    總價應扣抵找補差額6坪計算之約定，即為系爭分配確認書
    所取代而失其效力），並於前案中經雙方各為充分之舉證，
    一如訴訟標的極盡其攻擊、防禦之能事，並使當事人適當而
    完全之辯論，由法院為實質上之審理判斷。故前案所為之終
    局判斷，具有法律上爭點效之效力，被告自應受此判斷之拘
    束，本院亦不得作相異之判斷（最高法院109年度台上字第6
    32號民事判決參照）。
　4.被告雖辯稱上述臺灣高等法院判決理由，明顯互相矛盾，復
    與卷內書面證據不符，自難有拘束法院或被告之爭點效力云
    云（見本院卷第198-200頁）。惟查，臺灣高等法院判決理
    由是依系爭會議紀錄、分配確認書所載內容，再審酌證人林
    明志、曾長光證詞內容後，認定「系爭會議與系爭分配確認
    書簽立日期僅相隔4日，兩造於該4日期間未曾協商變更系爭
    會議記錄之約定，足見兩造於系爭會議後簽立系爭分配確認
    書係依系爭會議記錄第3點完成確認上訴人就系爭合建案分
    得之房屋及車位明細、面積及找補金額，並未變更系爭房地
    買賣價款計算方式之約定」，其認事用法，並無違背法令之
    處。至於被告所指系爭會議紀錄、分配確認書所載面積有不
    符之處云云，查兩份書面均記載原告應分得面積為「249.11
    坪」，實際分配面積則分別記載為「236.86坪」、「236.38
    坪」而有不同，然依分配確認書記載「若上開面積有誤差正
    負於百分之一(含)時，雙方同意互不找補，誤差超出百分之
    一部份，就超出部分依每坪單價(50萬*0.9)計，作為相互找
    補價款之依據。」，以及系爭會議紀錄記載原告增購之9樓C
    戶面積「實際於使照核准後測量成果圖之實際面積扣除6坪
    後為基準」一語以觀，足見該兩份「實際分配面積坪數」都
    是當時雙方計算所得之數字，尚非使照核准後測量成果圖之
    實際面積，惟該兩份書面都是經雙方簽名確認而發生法律上
    效力，雙方自應同受拘束，此亦與臺灣高等法院判決結果不
    生影響，故被告此部分主張，顯不足採信。
　5.按民法第320條規定：「因清償債務而對於債權人負擔新債
    務者，除當事人另有意思表示外，若新債務不履行時，其舊
    債務仍不消滅。」，被告依據合建契約書尚有債務不履行即
    須再提供分配房屋面積約12.25坪（當時計算）部分之義務
    ，雙方並因此於104年5月30日會議紀錄中達成有關增購9樓C
    戶房地買賣之約定，但此項9樓C戶之買賣契約，業經被告於
    108年11月29日合法解除，此經前案三審認定定讞，則按前
    述法律規定，被告既然解除雙方約定新債清償協議（即將預
    估差額坪數中之6坪，用以折抵原告等所欲增購之9樓C戶價
    款，被告並以每坪49.3萬打九折計算買賣總價款），自應按
    照原合建契約履行尚未清償之債務。
 ㈡就原告能否請求被告給付620萬元而言
   按民法第226條第2項規定：「因可歸責於債務人之事由，致
   給付不能者，債權人得請求賠償損害。」原告主張依原有合
   建契約履行所生被告應負債務即少付實際坪數為12.4坪(計算
   式：應分配坪數249.11坪-實際分配坪數236.71坪=12.4坪)，
   並提出建物謄本及建物測量成果圖共4份、地主及公司建物分
   配明細1份為證（見本院卷第33-49頁），此未經被告舉證爭
   執，自應認定屬實。故依前述雙方簽署之分配確認書記載「
   誤差超出百分之一部份，就超出部分依每坪單價(50萬*0.9)
   計，作為相互找補價款之依據。」，被告應給付損害金額為5
   58萬元(計算式：12.4坪x每坪50萬元x0.9=558萬元)。又依前
   述台灣高等法院判決理由所載，被告已就坪數不足部分現金
   補貼10萬元，故經扣減後，被告仍應給付餘額548萬元。
五、綜上所述，原告依民法第226條第2項規定，請求被告給付
　　548萬元及自起訴狀繕本送達翌日即110年11月3日（因欠缺
    送達回證，故以答辯狀送達本院之日起算，見本院卷第89頁
    ））起至清償日止按週年利率百分之五計算之利息，部分，
    為有理由，應予准許。逾此部分所為之請求，為無理由，應
    予駁回。
六、本判決原告勝訴部分，雙方陳明願供擔保請准宣告假執行、
    免為假執行，均合於法律規定，故酌定相當擔保金額分別准
    許之。至於原告敗訴部分，其假執行之聲請已經失去依據，
    應併予駁回。
七、本件事證已臻明確，雙方其餘攻擊防禦方法及其餘爭點，核
    與判決結果無涉，不再一一論述。
八、訴訟費用負擔之依據：民事訴訟法第79條。
中　　華　　民　　國　　111 　年　　2 　　月　　16　　日
                  民事第三庭    法　官　劉以全
以上正本係照原本作成
如對本判決上訴，須於判決送達後20日內向本院提出上訴狀。如
委任律師提起上訴者，應一併繳納上訴審裁判費。
中　　華　　民　　國　　111 　年　　2 　　月　　16　　日
                                書記官　許慧禎